【裁判字號】    98,行商訴,187
【裁判日期】    990121
【裁判案由】    商標評定
【裁判全文】
智慧財產法院行政判決
                                   98年度行商訴字第187號
                                      99年1月7日辯論終結
原      告  立光科技國際股份有限公司
代  表  人  甲○○
訴訟代理人  洪健樺律師
            郭鎮周律師
被      告  經濟部智慧財產局
代  表  人  乙○○（局長）
訴訟代理人  丁○○
            戊○○
參  加  人  惠隆資訊股份有限公司
代  表  人  丙○○
訴訟代理人  桂齊恆律師
            廖正多律師
複  代理人  謝智硯律師
上列當事人間因商標評定事件，原告不服經濟部中華民國98年7
月30日經訴字第09806115640 號訴願決定，提起行政訴訟，並經
本院裁定命參加人獨立參加本件被告之訴訟。本院判決如下：
    主  文
原告之訴駁回。
訴訟費用由原告負擔。
    事實及理由
一、事實概要：原告於民國94年9 月7 日以「FUTEK 及圖」商標
    ，指定使用於商標法施行細則第13條所定商品及服務分類表
    第16類之「色帶、影印機用之色帶、列表機用之色帶、打字
    機用之色帶、改錯帶、電腦用之色帶、電腦用之碳帶、打字
    機用之碳帶、列表機用之碳帶、噴墨列表機用之紙、影印紙
    、傳真紙、報表紙、墨水、油墨帶、支票繕寫機」商品，向
    被告申請註冊，經被告核准列為註冊第1218902 號商標（下
    稱系爭商標）。嗣參加人提出據以評定註冊第90965 號「惠
    隆資訊股份有限公司標章」商標圖樣（下稱據以評定商標）
    ，於97年10月24日以系爭商標有違商標法第23條第1 項第13
    款及第14款規定，對之申請評定，案經被告審查，認系爭商
    標與據以評定商標構成近似，復均指定使用於類似之商品與
    服務，有致相關消費者混淆誤認之虞，已違反商標法第23條
    第1 項第13款規定，乃以98年4 月10日中台評字第970301號
    商標評定書為系爭商標之註冊應予撤銷之處分。原告不服，
    提起訴願，經訴願機關駁回，原告猶未甘服，遂向本院提起
    行政訴訟。本院因認本件訴訟之結果，參加人之權利或法律
    上利益將受損害，乃依行政訴訟法第42條第1 項規定，依職
    權裁定命參加人獨立參加本件被告之訴訟。
二、本件原告主張：
  (一)就商標之外觀而言，系爭商標「FUTEK 及圖」之商標圖樣為
    「彩色」及「平面」，係將兩個紅色及藍色之英文大寫字體
    「F 」上下顛倒，相互交錯嵌合成為一菱形，其下另有一行
    英文字「FUTEK 」所共同組成之聯合式商標，而據以評定商
    標「惠隆實業股份有限公司標章」則係將單純「墨色」之英
    文大寫字體「F 」上下顛倒，相互交錯嵌合而成為一菱形之
    商標。二商標雖均有菱形圖樣，並有上下顛倒雙F 之英文字
    母，惟該雙F 英文字母之顏色並不相同，且系爭商標之雙F
    字接合縫隙較為寬疏，而據以評定商標之雙F 字接合縫隙則
    較為緊密，復以系爭商標另有一行「FUTEK 」文字組合而成
    ，而據以評定之商標則無，是一般合理客觀之人得由二商標
    之雙F 英文字母是否具有紅藍顏色或僅為墨色及雙F 英文字
    母組成之菱形圖樣下是否另有一行「FUTEK 」文字等辨識，
    自無致相關消費者混淆誤認之虞。
  (二)就商標所指定使用之類別而言，系爭商標所指定使用之類別
    為商標法施行細則第13條第16類之色帶、影印機之色帶、列
    表機用之色帶等商品，而據以評定商標所指定使用之類別為
    商標法施行細則第49條第37類之「電腦修理」服務，足見系
    爭商標所指定使用之類別為「商品」，而據以評定商標所指
    定使用之類別則為「服務」，兩者顯有差別，自不得依被告
    所公告之「混淆誤認之虞」審查基準5.3.1 規定，作為判別
    二商標是否類似或近似之標準。詎被告竟以二商標在商品或
    服務之功能用途、產製者、行銷管道或場所等彼此間具有極
    緊密之相輔作用，係可共同完成滿足消費者特定之需求，依
    一般社會通念及市場交易情形，易使消費者誤認其為來自相
    同或有關聯之來源為由，認定二商標應屬類似之商品與服務
    ，顯屬有誤。
  (三)縱認系爭商標與據以評定商標可能構成近似，且系爭商標之
    商品亦可歸類為據以評定商標之「電腦」商品，然依被告所
    公告之「混淆誤認之虞」審查基準7.1 規定，被告為排除混
    淆之衝突，亦僅能就其中部分電腦商品項目直接刪改，將上
    位概念包含較廣之「電腦」商品，變更為下位概念之具體商
    品，例如「電腦用之色帶、電腦用之碳帶」始為合理。詎被
    告竟將系爭商標之註冊予以撤銷，顯與上開規定不符，且有
    違反比例原則等情。並聲明求為判決撤銷訴願決定及原處分
    。
三、被告則以：
  (一)就商標是否近似暨其近似之程度而言，系爭商標「FUTEK 及
    圖」係由兩個類似英文大寫字母「F 」，以彼此相對但上下
    左右互呈顛倒卻密接嵌合方式所組成，整體上略呈菱矩形構
    圖之圖案，而據以評定商標「惠隆實業股份有限公司標章」
    亦由相對但上下左右呈顛倒但密接嵌合之英文字母「F 」所
    組成，二商標在外觀上極相彷彿，以具有普通知識經驗之消
    費者，於購買時施以普通之注意，可能會有所混淆而誤認二
    商品來自同一來源或雖不相同但有關聯之來源，則依被告所
    公告之「混淆誤認之虞」審查基準5.2.1 規定，應屬構成近
    似之商標。
  (二)就商品或服務是否類似暨其類似之程度而言，系爭商標指定
    使用於「列表機用之色帶、電腦用之色帶、電腦用之碳帶、
    列表機用之碳帶、噴墨列表機用之紙」等商品，其係提供電
    腦修理服務時不可或缺之相關耗材，與據以評定商標（原服
    務標章）指定使用之「電腦修理」服務相較，兩者在商品或
    服務之功能用途、產製者、行銷管道或場所等彼此間具有極
    緊密之相輔作用，係可共同完成滿足消費者特定之需求，依
    一般社會通念及市場交易情形，易使消費者誤認其為來自相
    同或有關聯之來源，依被告所公告之「混淆誤認之虞」審查
    基準5.3.11規定，應屬類似之商品與服務。
  (三)由系爭商標與據以評定商標構成近似及指定使用之商品與服
    務類似等因素加以判斷，一般消費者極有可能誤認二商標所
    表彰之商品與服務為同一來源之系列商品與服務，或者誤認
    二商標之使用人間存在關係企業、授權關係、加盟關係或其
    他類似關係，而產生混淆誤認情事，則系爭商標之註冊應有
    商標法第23條第1 項第13款規定之適用。原告主張其於86年
    間即使用系爭商標之外文「FUTEK 」於色帶等商品，惟原告
    之主張除與本件二商標構成近似之部分無涉外，且其所提出
    先使用證據亦經被告於另案之台評字第H00950441 號商標評
    定書駁回在案，原告自不得據此執為有利於己之論據。又系
    爭商標依商標法第23條第1 項第13款規定應予撤銷其註冊，
    則系爭商標是否尚有違反商標法第23條第1 項第14款規定，
    即毋庸審究等語，茲為抗辯。並聲明駁回原告之訴。
四、參加人主張：由二商標整體以觀，二商標之構圖匠意、形狀
    均相同，連缺角亦相同，一般消費者不會僅以商標顏色不同
    即認定二商標係屬於不同之商標權人，自有致消費者產生混
    淆誤認之虞，且商品使用於碳帶、色帶部分者，亦有同時提
    供服務之情形等語。並聲明駁回原告之訴。
五、參酌上開當事人之陳述，可知本件主要爭點乃為：系爭商標
    「FUTEK 及圖」與據以評定商標「惠隆實業股份有限公司標
    章」是否構成近似，而有商標法第23條第1 項第13款所規定
    之不應准予註冊商標之情事？茲分述如下：
  (一)按商標「相同或近似於他人同一或類似商品或服務之註冊商
    標或申請在先之商標，有致相關消費者混淆誤認之虞者。」
    不得註冊，為商標法第23條第1 項第13款本文所規定。所謂
    「有致相關消費者混淆誤認之虞」者，係指兩商標因相同或
    構成近似，致使同一或類似商品或服務之相關消費者誤認二
    商標為同一商標，或雖不致誤認二商標為同一商標，但極有
    可能誤認二商標之商品或服務為同一來源之系列商品或服務
    ，或誤認二商標之使用人間存在關係企業、授權關係、加盟
    關係或其他類似關係而言。而判斷有無混淆誤認之虞，則應
    參酌商標識別性之強弱、商標是否近似暨其近似之程度、商
    品/ 服務是否類似暨其類似之程度、先權利人多角化經營之
    情形、實際混淆誤認之情事、相關消費者對各商標熟悉之程
    度、系爭商標之申請人是否善意，以及其他混淆誤認之因素
    等綜合認定是否已達有致相關消費者產生混淆誤認之虞。
  (二)查本件原告於94年9 月7 日以「FUTEK 及圖」商標，指定使
    用於商標法施行細則第13條所定商品及服務分類表第16類之
    「色帶、影印機用之色帶、列表機用之色帶、打字機用之色
    帶、改錯帶、電腦用之色帶、電腦用之碳帶、打字機用之碳
    帶、列表機用之碳帶、噴墨列表機用之紙、影印紙、傳真紙
    、報表紙、墨水、油墨帶、支票繕寫機」商品，系爭商標「
    FUTEK 及圖」主要係由兩個類似英文大寫字母「F 」，以彼
    此相對但上下左右互呈顛倒卻密接嵌合方式所組成，整體上
    略呈菱矩形構圖之圖案，上方之「F 」字體為藍色，下方之
    「F 」字體則為紅色，於上揭略成菱矩形圖案之下方則再以
    藍色外文大寫字體「FUTEK 」搭配（參附表附圖1 所示）。
    而據以評定商標「惠隆實業股份有限公司標章」亦係由相對
    應惟上下左右呈顛倒且密接嵌合之英文字母「F 」所組成，
    其外觀造型與系爭專利均同為菱矩形，所差異者，僅在於系
    爭商標於上開圖形之下尚有外文大寫字體「FUTEK 」，且其
    雙「F 」字型分別為紅藍二色。惟查，原告系爭商標就雙「
    F 」菱矩形圖形部分與據以評定商標之雙「F 」菱矩形圖形
    雖有顏色上之差異，然在僅能以單一顏色出現之場合，例如
    影印文件時，則無法顯現出原告所指之顏色上差別，而原告
    系爭商標與據以評定商標就雙「F 」菱矩形圖形之造型及構
    圖意匠幾無差異，且原告系爭商標指定使用之商品復為「色
    帶、影印機用之色帶、列表機用之色帶、打字機用之色帶、
    改錯帶、電腦用之色帶、電腦用之碳帶、打字機用之碳帶、
    列表機用之碳帶、噴墨列表機用之紙、影印紙、傳真紙、報
    表紙、墨水、油墨帶、支票繕寫機」等商品，與據以評定商
    標指定使用於「電腦修理」服務相較，兩者在商品或服務之
    功能用途、產製者、行銷管道或場所以及其所接觸之消費者
    族群等彼此間具有極緊密之相輔作用，係可共同完成滿足消
    費者特定之需求，依一般社會通念及市場交易情形，易使消
    費者誤認其為來自相同或有關聯之來源，或誤認二商標之使
    用人間存在關係企業、授權關係、加盟關係或其他類似關係
    ，而產生混淆誤認情事，是系爭商標自有商標法第23條第1
    項第13款規定之情形，不應准許其為註冊。原告雖復主張系
    爭商標除上開雙「F 」菱矩形圖形之外，尚有外文「FUTEK
    」部分與據以評定商標不同，且其在86年間即使用系爭商標
    之外文「FUTEK 」於色帶等商品，自足以作為兩者之區別云
    云。惟查，上開文字部分本即非本件二商標構成近似之部分
    ，而此文字部份與雙「F 」圖形部分相較，顯然該雙「F 」
    菱矩形圖案予人寓目印象較為深刻，蓋消費者於目睹文字與
    圖形同時陳列時，習慣上對於圖形部分較容易記憶，文字部
    分因涉及拼字及發音問題，其辨識度自較圖形為低，是原告
    所指上開不同，顯屬以偏概全之辯，並不足採。至所謂先使
    用部分，亦早經被告審查後認為與實情不符而駁回在案，
    本件原告系爭商標既有商標法第23條第1 項第13款規定情形
    ，其所為主張即無理由，應予駁回。
六、綜上所述，本件原告系爭商標之主要部分與據以評定商標既
    屬高度近似，且均指定使用於相類似之商品，再參酌上揭其
    他因素綜合判斷，已達有致相關消費者產生混淆誤認之虞，
    自有商標法第23條第1 項第13款規定不得註冊之情形。被告
    之原處分依法並無不合，訴願決定予以維持，亦無違誤。原
    告徒執前詞，聲請撤銷原處分及訴願決定，為無理由，應予
    駁回。
七、本件事證已明，兩造其餘主張或答辯，已與本院判決結果無
    影響，爰毋庸一一論列，併此敘明。
據上論結，本件原告之訴為無理由，依智慧財產案件審理法第1
條、行政訴訟法第98條第1 項前段，判決如主文。
中    華    民    國    99    年    1     月    21    日
                    智慧財產法院第一庭
                          審判長法  官  李得灶
                                法  官  林欣蓉
                                法  官  汪漢卿
以上為正本係照原本作成。
如不服本判決，應於送達後20日內，向本院提出上訴狀並表明上
訴理由，如於本判決宣示後送達前提起上訴者，應於判決送達後
20日內補提上訴理由書（須按他造人數附繕本）。
中    華    民    國    99    年    1     月    21    日
                                書記官  邱于婷


司法院資訊處製作；財團法人民間司法改革基金會備份。
